---
title: | 
  | STID 1 - Programmation Statistique  
  | TD3
  | Importer des données
author: "Anthony SARDELLITTI"
output: 
  pdf_document:
    toc: true
    number_sections: true
    toc_depth: 3
urlcolor: blue
date: "2023-01-01"
---

```{r setup, include=FALSE}
knitr::opts_chunk$set(echo = TRUE)
```

# Ressources documentaires

Pour réaliser ce TD, vous aurez besoin des ressources suivantes :

- [Importer un fichier csv](https://asardell.github.io/programmation-r/first-import.html#import-de-fichiers-csv)
- [Modifier le répertoire par défaut](https://asardell.github.io/programmation-r/first-import.html#modifier-le-r%C3%A9pertoire-actif)
- [Filtres et sélection](https://asardell.github.io/programmation-r/manipulation-objet.html#filtre-et-s%C3%A9lection-dans-un-data-frame)
- [Trier](https://asardell.github.io/programmation-r/manipulation-objet.html#trier-un-data-frame)
- [Agréger](https://asardell.github.io/programmation-r/manipulation-objet.html#agr%C3%A9ger-des-donn%C3%A9es)
- [Les types de graphique](https://asardell.github.io/programmation-r/graphique.html#type-de-graphique)

# Exercice 1 : Importer les données

Vous utiliserez dans ce TD les résultats de quiz Kahoot 2022. Ils ont été anonymisés. Il y a un fichier csv par quiz
Attention, les questions ci-dessous vont vous contraindre d'utiliser les arguments des fonctions d'importations. Soyez vigilant. Nous vous conseillons de vérifier vos résultats avec la fonction `View()`.

a. Importer le dataset `quiz1.csv` dans un objet appelé `quiz1` avec la fonction `read.csv( )` uniquement.
b. Importer le dataset `quiz2.csv` dans un objet appelé `quiz2` avec la fonction `read.csv( )` uniquement.
c. Importer le dataset `quiz3.csv` dans un objet appelé `quiz3` avec la fonction `read.csv( )` uniquement.
d. Importer le dataset `quiz4.csv` dans un objet appelé `quiz4` avec la fonction `read.csv( )` uniquement.


# Exercice 2 : Compiler les données

a. Compiler l'ensemble des dataframe *quiz* dans un seul et même data frame appelé `quiz_final`. La fonction `rbind()` devrait vous aider (voir l'exemple ci-dessous). 
<br> 

```{r}
df <- data.frame()
dim(df)
df <- rbind(df, mtcars)
dim(df)
df <- rbind(df, mtcars)
dim(df)
```

b. Modifier votre script de la question précédente afin d'ajouter dans le data frame, une colonne appelée  `numero_quiz` qui renseigne le numéro du quiz (1,2,3 ou 4). 

# Exercice 3 : Analyses statistiques

a. Déterminer la moyenne du nombre de points.
b. Déterminer les quartiles du temps moyen de réponse.
c. Constuire un boxplot de la distribution du temps moyen de réponse
d. Constuire un histogramme de la distribution du nombre de points
e. Calculer la répartition du nombre de participant par groupe
f. Représenter cette répartition dans un diagramme en barre
g. Calculer la moyenne agrégée pour groupe quiz. 
h. Représenter graphiquement cette différence avec un boxplot bivarié
i. Calculer le nombre total de points de chaque joueur et afficher le podium.